【裁判字號】    98,易,565
【裁判日期】    990930
【裁判案由】    詐欺
【裁判全文】
臺灣士林地方法院刑事判決               98年度易字第565號
公  訴  人  臺灣士林地方法院檢察署檢察官
被      告  甲○○
上列被告因詐欺案件，經檢察官提起公訴（98年度偵字第10526
號、第10658號），本院判決如下：
    主  文
甲○○幫助意圖為自己不法之所有，以詐術使人將本人之物交付
，處有期徒刑肆月，如易科罰金，以新臺幣壹仟元折算壹日。
    事  實
一、甲○○明知犯罪集團等不法份子經常利用他人存款帳戶、提
    款卡、提款卡密碼轉帳等方式，獲取不法利益並逃避執法人
    員之追查，且依其社會經驗，應有相當之智識程度可預見其
    提供帳戶之存摺、提款卡、提款卡密碼供他人使用，可能幫
    助犯罪集團作為不法收取他人款項之用，仍基於縱使他人利
    用其金融帳戶實施詐欺取財亦不違其本意之不確定故意，於
    98年5 月26日前某日，在不詳地點，將其申請開立之中華郵
    政股份有限公司內湖郵局（下稱內湖郵局）帳號0000000000
    0000號、上海商業儲蓄銀行西湖分行（下稱上海銀行）帳號
    00000000000000號帳戶之存摺（起訴書誤載為存摺影本，應
    予更正）、提款卡及提款卡密碼，交付姓名年籍不詳之詐騙
    集團成員，供其所屬集團作為提款、轉帳及匯款之用，以此
    方式幫助該犯罪集團向他人詐取財物，嗣該詐欺集團成員取
    得甲○○所提供之上開內湖郵局、上海銀行帳戶存摺、提款
    卡及提款卡密碼後，即於附表所示之時間，撥打電話自稱為
    檢察官，以帳戶遭盜用為由，要求匯款證明帳戶內款項係合
    法所得之詐術，使乙○○、丁○○等2 人分別陷於錯誤，而
    依詐騙集團成員之指示，於附表所示之時間、地點，將附表
    所列款項匯入甲○○上開內湖郵局、上海銀行之帳戶內，該
    詐騙集團成員則旋將匯入款項提領一空，嗣經乙○○等人先
    後發覺有異，始知受騙，隨即報警處理，而查悉上情。
二、案經丁○○告訴暨乙○○訴由臺北市政府警察局內湖分局報
    告臺灣士林地方法院檢察署檢察官偵查起訴。
    理  由
壹、程序方面：
    按被告以外之人於審判外之言詞或書面陳述，除法律有規定
    者外，不得作為證據，刑事訴訟法第159 條第1 項固有明文
    。惟被告以外之人於偵查中向檢察官所為之陳述，除顯有不
    可信之情況者外，得為證據；又被告以外之人於審判外之陳
    述，雖不符刑事訴訟法第159 條之1 至第159 條之4 之規定
    ，而經當事人於審判程序同意作為證據，法院審酌該言詞陳
    述作成時之情況，認為適當，亦得為證據，當事人、代理人
    或辯護人於法院調查證據時，知有第159 條第1 項不得為證
    據之情形，而未於言詞辯論終結前聲明異議者，視為有前項
    之同意，同法第159 條之1 第2 項、第159 條之5 亦有明文
    。經查：
  (一)證人即告訴人丁○○、證人丙○○於偵查中向檢察官所為之
    陳述，業經具結，又無顯有不可信之情況，依據刑事訴訟法
    第159 條之1 第2 項之規定，自得作為證據。
  (二)證人即告訴人乙○○、丁○○2 人於警詢中所為之陳述，雖
    屬傳聞證據，然公訴人、被告迄至言詞辯論終結前均不爭執
    其證據能力，亦未再聲明異議，本院審酌上開證據資料製作
    時之情況，尚無違法不當及證明力明顯過低之瑕疵，亦認為
    以之作為證據應屬適當，揆諸刑事訴訟法第159 條之5 之規
    定，亦認前揭證據資料均有證據能力。
貳、實體方面：
一、訊據被告甲○○固坦承持有開立前揭內湖郵局、上海銀行帳
    戶之事實，惟矢口否認有何幫助詐欺之犯行，辯稱：伊前夫
    丙○○到伊租屋處借住，嗣伊因受不了丙○○而離家，離家
    時並未攜走任何東西，後來伊回去租屋處時，發覺東西均已
    遭搬運一空，伊懷疑丙○○將伊帳戶拿走，而伊為存錢給小
    孩，曾將郵局及上海銀行帳戶之提款卡及存摺交給女兒使用
    ，伊女兒也知道前開提款卡密碼云云，經查：
  (一)證人即告訴人乙○○於警詢中證稱：伊於98年5 月26日，在
    伊上班之臺南縣官田鄉隆田村國泰人壽公司，接獲一名自稱
    為檢察官之男子來電，詢問伊有無遺失身分證或身分資料遭
    外洩，並告知伊所申辦之兩家銀行帳戶均有問題，要伊匯款
    10萬元至指定之被告郵局帳戶內，待其查明後再將款項匯回
    ，伊不疑有他而匯款，翌日接獲中華郵政來電始知受騙等語
    （見98年度偵字第10658 號卷第3 頁至第5 頁）。
  (二)證人即告訴人丁○○於警詢及偵查中證稱：98年6 月12日上
    午9 時30分許，一名自稱為檢察官之男子致電，稱伊帳戶借
    他人使用，要伊匯款10萬元證明帳戶內款項為合法工作所得
    ，且僅為信託保管，之後會返還給伊，伊深信不疑，遂至板
    橋市○○路58號之上海銀行華江分行以無摺存款10萬元入被
    告之上海銀行帳戶內等語（見98年度偵字第10526 號卷第4
    頁至第5 頁、第22頁）。
  (三)而上開內湖郵局、上海銀行帳戶為被告所申請設立等情，告
    訴人匯入被告上開帳戶之款項，旋遭領出殆盡等情，有開戶
    基本資料及交易明細表各1 份在卷可稽（見98年度偵字第10
    658 號卷第7 頁至第9 頁、98年度偵字第10526 號卷第8 頁
    至第9 頁），是被告上開內湖郵局、上海銀行帳戶，確遭不
    法之徒管領使用於詐欺取財犯行，至為明確。另遍查卷內資
    料，無從證明被告係將前開內湖郵局、上海銀行帳戶之存摺
    、提款卡及密碼分次交付，基於其利益起見，自應認定係一
    次將前開帳戶之存摺、提款卡及密碼交付他人使用，併予敘
    明。
  (四)被告雖以前詞置辯，惟查：
  1.被告辯稱：伊前夫丙○○到伊租屋處借住，嗣伊因受不了丙○○而離家，離家時並未攜走任何東西，後來伊回去租屋處
    時，發覺東西均已遭搬運一空，伊懷疑丙○○將伊帳戶拿走
    云云，然證人丙○○迭於偵查及本院審理時證稱：伊曾與被
    告一同居住在其租屋處，嗣後被告不告而別，加上房東催繳
    房租，伊遂於98年1 月21日搬遷，於98年1 月31日將房間鑰
    匙交給警衛，只帶走孩子及衣物，並未攜走任何屬於被告之
    物，伊離開時還有看到被告之內湖郵局存摺放在衣櫥上方，
    但並未看到上海銀行存摺，伊兒子表示被告於98年4 月與被
    告一同去申請上海銀行帳戶，又伊並未將被告之內湖郵局、
    上海銀行存摺、提款卡及提款卡密碼拿去借人或販賣，也未
    曾從女兒處取得被告存摺及提款卡，且伊雖知道被告先前郵
    局帳戶之提款卡密碼，但被告後來有去更改密碼等語（見98
    年度偵字第10658 號卷第44頁至第45頁、本院卷第76頁至第
    78頁），明確否認並未將被告前開內湖郵局、上海銀行帳戶
    之存摺、提款卡及提款卡密碼交予他人使用，況被告亦自承
    ：伊於98年4 月間去補辦上海銀行帳戶之存摺及提款卡等語
    （見本院卷第80頁背面），倘被告於98年4 月間始補辦上海
    銀行之存摺及提款卡，則證人丙○○焉有可能於98年1 月間
    趁被告離家之際，取得其帳戶存摺、提款卡及提款卡密碼而
    販售他人；再核以告訴人匯入被告內湖郵局、上海銀行帳戶
    之款項，均係以提款卡提領一空，有該交易明細表在卷可佐
    （見98年度偵字第10526 號卷第9 頁、98年度偵字第10658
    號卷第7 頁），而被告自承：丙○○知悉郵局帳戶提款卡密
    碼後，伊有再行更改密碼等語（見本院卷第49頁背面），被
    告既因證人丙○○得知提款卡密碼而特意更改，證人丙○○
    縱已取得被告前開帳戶提款卡，亦無從使用之，甚且，被告
    更明確坦認：伊沒有證據可證明丙○○拿伊帳戶去賣等語（
    見98年度偵字第10526 號卷第49頁），益徵被告所辯因搬家
    時遭前夫丙○○取走上開帳戶之存摺、提款卡及密碼販賣帳
    戶予他人云云，並非可採。
  2.被告另辯稱：伊為存錢給小孩，曾將郵局及上海銀行帳戶之
    提款卡及存摺交給女兒使用，伊女兒也知道前開提款卡密碼
    云云，然被告迭於98年9 月9 日、98年9 月16日、98年9 月
    24日偵查中、本院98年11月13日準備程序中隻字未曾提及此
    事，均辯稱上開帳戶之存摺、提款卡及密碼係搬家時遺失，
    可能遭前夫丙○○竊取後販予他人，竟本院99年3 月8 日準
    備程序改稱如上，已有可疑，難謂非因證人丙○○於偵查中
    證稱並未將被告上開帳戶存摺、提款卡及密碼交予他人之證
    詞而刻意因應更改辯詞，且經本院多次向被告確認是否將內
    湖郵局、上海銀行帳戶之存摺、提款卡及密碼交予女兒一事
    ，被告時而否認（見本院卷第81頁、第82頁），時而承認（
    見本院卷第80頁背面、第81頁背面、第83頁），更難認其所
    辯屬實可信，況參以自97年12月24日至告訴人乙○○匯款之
    前，以及自98年5 月1 日至告訴人丁○○98年6 月12日匯款
    之前，未曾有任何款項匯入被告內湖郵局、上海銀行帳戶內
    ，有該交易明細表在卷可佐（見98年度偵字第10526 號卷第
    9 頁、98年度偵字第10658 號卷第7 頁），被告亦自承：伊
    並未匯款進入上開帳戶內等語（見本院卷第81頁背面），而
    與被告所辯：為存錢給小孩用，才將存摺及提款卡交給女兒
    云云多所扞挌，再者，被告更辯稱：伊於離家前將補辦之上
    海銀行帳戶之存摺及提款卡交給予女兒云云（見本院卷第83
    頁），然被告先後陳稱：伊於98年1 月間離家云云（見本院
    審查卷第12頁），以及於97年10、11月間就不住在租屋處云
    云（見本院卷第80頁背面），彼此間不僅相互矛盾，更與被
    告98年4 月間始補辦上海銀行帳戶之存摺、提款卡之時點嚴
    重齟齬，益顯被告上開所辯顯非可信，難謂有理由。
  (五)按金融存款帳戶，事關存戶個人財產權益之保障，與存戶之
    印鑑章、提款卡結合，其專屬性、私密性更形提高，一般人
    亦均有應妥為保管存摺、提款卡，以防止被他人冒用之認識
    ，縱有特殊情況偶有將存摺、印鑑章交付他人之需，亦必深
    入瞭解其用途後再行提供以使用，恆係吾人日常生活經驗與
    事理；且金融帳戶為個人理財之工具，申請開設金融帳戶並
    無任何特殊之限制，一般民眾皆可以存入最低開戶金額之方
    式申請開戶，一個人可以在不同之金融機構申請多數之存款
    帳戶使用，並無何困難，此乃眾所週知之事實。則依一般人
    之社會生活經驗，苟見非親非故之人不以自己名義申請開戶
    ，反而向他人蒐集金融機構帳戶供己使用，衡情對收集者將
    所收集之帳戶用於詐欺犯罪乙節當有預見。況觀諸現今社會
    上，詐騙集團收購人頭帳戶，持以作為信貸、手機簡訊詐欺
    之事，常有所聞，出賣或出借帳戶予非親非故之人，受讓人
    係為謀非正當資金進出，而隱瞞行為人身份曝光之不法使用
    ，幾乎已成為人盡皆知之犯罪手法等情，益當信而有徵。本
    件被告明知將帳戶存摺、提款卡及提款卡密碼等有關個人財
    產、身分之物品，淪落於不明人士手中，極易被利用為與財
    產有關之犯罪工具；被告竟加以同意，顯然對於該帳戶作為
    不法使用，有所認識且並不違背其本意，是雖卷內事證並無
    積極證據證明被告知悉該詐欺犯罪集團將如何犯罪，而無法
    於本件認定被告有共同詐欺之犯罪認識，但其既對帳戶交付
    他人使用，可能遭犯罪集團用以犯罪有所預見，且不違背本
    意而為之，應有幫助詐欺取財之不確定故意甚明。從而，本
    件事證明確，被告幫助犯詐欺取財之犯行堪以認定，應予依
    法論科。
二、按刑法上之幫助犯，係對於犯罪與正犯有共同之認識，而以
    幫助之意思，對於正犯資以助力，而未參與實施犯罪之行為
    者而言（最高法院75年度臺上字第1509號、88年度臺上字第
    1270號判決意旨可資參照）。是以如未參與實施犯罪構成要
    件之行為，而係出於幫助之意思提供助力，即屬幫助犯，而
    非共同正犯。核被告所為，係犯刑法第30條第1 項前段、第
    339 條第1 項之幫助詐欺取財罪。被告係以一提供帳戶之幫
    助行為，分別幫助詐欺集團成員詐得如附表所示告訴人乙○○、丁○○等2 人之財物，係一行為觸犯2 個幫助詐欺取財
    罪，為想像競合犯，應從一重之幫助詐欺取財罪處斷。另被
    告係幫助他人犯罪，應依刑法第30條第2 項之規定，按正犯
    之刑減輕。爰審酌被告提供帳戶供詐欺集團詐騙他人財物，
    危害社會正常交易安全，增加被害人尋求救濟之困難，並使
    犯罪之追查趨於複雜，被告犯罪之動機、目的、手段、被害
    人遭詐騙金額，及其犯罪後態度等一切情狀，量處如主文所
    示之刑，並諭知易科罰金之折算標準，以示儆懲。
據上論斷，依刑事訴訟法第299 條第1 項前段，刑法第339 條第
1 項、第30條第1 項前段、第2 項、第55條、第41條第1 項前段
，刑法施行法第1 條之1 ，判決如主文。
本案經檢察官孟玉梅到庭執行職務
中    華    民    國    99    年    9     月    30    日
                  刑事第二庭審判長法  官  蔡明宏
                                  法  官  謝佳純
                                  法  官  劉育琳
以上正本證明與原本無異。
如不服本判決應於收受判決後10日內向本院提出上訴書狀，並應
敘述具體理由；其未敘述上訴之理由者，應於上訴期間屆滿後20
日內向本院補提理由書（均須按他造當事人之人數附繕本），切
勿逕送上級法院。
                                  書記官  朱宮瑩
中    華    民    國    99    年    9     月    30    日
附表：
┌─┬──────┬───┬───────┬──────┬──────┐
│編│ 詐欺時間   │被害人│  詐騙方式    │匯款情形    │  卷證出處  │
│號│            │      │              │            │            │
├─┼──────┼───┼───────┼──────┼──────┤
│1 │98年5月26日 │乙○○│詐欺集團所屬姓│於98年5 月26│98年度偵字第│
│  │（在臺南縣官│      │名年籍不詳之成│日上午11時51│10658 號卷第│
│  │田鄉隆田村國│      │年人，以撥打電│分許，在臺南│7頁、第13頁 │
│  │泰人壽公司）│      │話方式，向李淑│縣麻豆郵局匯│            │
│  │            │      │惠訛稱為檢察官│款新臺幣（下│            │
│  │            │      │，以帳戶遭盜用│同）10萬元入│            │
│  │            │      │為由要求匯款，│甲○○上開內│            │
│  │            │      │致乙○○陷於錯│湖郵局帳戶（│            │
│  │            │      │誤，遂依指示將│帳號：000248│            │
│  │            │      │款項匯入甲○○│00000000號）│            │
│  │            │      │右揭內湖郵局帳│。          │            │
│  │            │      │戶。          │            │            │
├─┼──────┼───┼───────┼──────┼──────┤
│2 │98年6月12日 │丁○○│詐欺集團所屬姓│於98年6 月12│98年度偵字第│
│  │            │      │名年籍不詳之成│日中午12時59│10526 號卷第│
│  │            │      │年人，以撥打電│分許，在臺北│6頁、第9頁  │
│  │            │      │話方式，向陳韻│縣板橋市莊敬│            │
│  │            │      │竹詐稱為檢察官│路58號之上海│            │
│  │            │      │，以帳戶遭盜用│銀行華江分行│            │
│  │            │      │為由要求丁○○│，以無摺存款│            │
│  │            │      │匯款，致丁○○│方式將10萬元│            │
│  │            │      │陷於錯誤，遂依│匯入甲○○上│            │
│  │            │      │指示以無摺存款│開上海銀行帳│            │
│  │            │      │方式將款項匯入│戶（帳號：57│            │
│  │            │      │甲○○右揭上海│000000000000│            │
│  │            │      │銀行帳戶。    │號）。      │            │
└─┴──────┴───┴───────┴──────┴──────┘
所犯法條：
刑法第339條第1項
意圖為自己或第三人不法之所有，以詐術使人將本人或第三人之
物交付者，處五年以下有期徒刑、拘役或科或併科一千元以下罰
金。

司法院資訊處製作；財團法人民間司法改革基金會備份。
